ACORDAO-COMPLETO-2438449

ACÓRDÃO 12579/2020 ATA 40/2020 - SEGUNDA CÂMARA

VISTO, relatado e discutido o monitoramento das medidas adotadas pela Universidade Federal do Rio de Janeiro para cumprimento das disposições do Acórdão 11899/2016-TCU-Segunda Câmara.
 ACORDAM os ministros do Tribunal de Contas da União, reunidos em sessão da 2ª Câmara, ante as razões expostas pela relatora, e com fundamento nos arts. 39, inciso II, da Lei 8.443/1992, 250, § 1º, 259, inciso II, e 262, § 2º, do Regimento Interno e 19, § 3º, da Instrução Normativa-TCU 78/2018, em: 
9.1. reiterar as determinações contidas no Acórdão 11899/2016-TCU-Segunda Câmara à Universidade Federal do Rio de Janeiro, com o alerta sobre a possibilidade de aplicação de multa por reincidência no descumprimento de determinação deste Tribunal (art. 58, inciso VII, da Lei 8.443/1992) , para que a entidade:
9.1.1. cesse, imediatamente, os pagamentos decorrentes da parcela de 3,17% nos proventos de Aurora Maria Soares Neiva, sob pena de ressarcimento das quantias pagas indevidamente e responsabilização solidária da autoridade competente (subitem 9.3.1) ; 
9.1.2. encaminhe a este Tribunal, no prazo de 30 (trinta) dias, a contar da notificação desta deliberação, comprovante da data em que a interessada tomou conhecimento daquele acórdão (subitem 9.3.3) ; 
9.1.3. emita novo ato em favor de Aurora Maria Soares Neiva, com supressão da irregularidade verificada inicialmente, e o submeta ao TCU para nova apreciação, no mesmo prazo de 30 (trinta) dias, a contar da notificação desta deliberação (subitem 9.3.4) .
9.2. remeter para o processo TC Processo 029.491/2020-7, autuado em atendimento ao subitem 9.3 do Acórdão 6209/2020-TCU-Segunda Câmara, a análise das propostas contidas no item 17 da instrução reproduzida no relatório condutor desta deliberação, devendo a Secretaria de Fiscalização de Pessoal adotar as providências necessárias para tanto;
9.3. dar ciência desta deliberação ao interessado e à Universidade Federal do Rio de Janeiro.

Monitoramento das medidas adotadas para cumprimento de disposições de acórdão proferido pela 2ª Câmara.

Segunda Câmara

Universidade Federal do Rio de Janeiro.

3. Interessada: Aurora Maria Soares Neiva (CPF XXX.662.837-XX).

13.1. Ministros presentes: Augusto Nardes (na Presidência), Aroldo Cedraz e Ana Arraes (Relatora).
13.2. Ministro-Substituto convocado: Marcos Bemquerer Costa.
13.3. Ministro-Substituto presente: André Luís de Carvalho.

ACORDAO-COMPLETO-2454056

Acórdão de Relação 1478/2021 - Primeira Câmara

Acórdão de Relação

Primeira Câmara

ANA ARRAES

Transcrevo a instrução da Secretaria de Fiscalização de Pessoal - Sefip, acolhida por diretor e pelo Ministério Público junto ao TCU (peça 39-41) :
"INTRODUÇÃO
1.	Trata-se de monitoramento do Acórdão 11899/2016-TCU-Segunda Câmara, proferido na Sessão de 8/11/2016, de relatoria da e. Ministra Ana Arraes (peça 6) , que considerou ilegal a concessão de aposentadoria à interessada acima elencada, em razão do pagamento de rubricas alusivas a planos econômicos baseadas em sentenças judiciais (URP - 26,05%, 28,86% e URV - 3,17%) . 
HISTÓRICO
2.	No âmbito da deliberação, foram feitas as seguintes determinações:
9.1. considerar ilegal o ato de aposentadoria de Aurora Maria Soares Neiva e negar-lhe registro; 
9.2. dispensar a reposição das importâncias indevidamente recebidas de boa-fé pela beneficiária até a data da notificação desta deliberação à unidade jurisdicionada; 
9.3. determinar à Universidade Federal do Rio de Janeiro que: 
9.3.1. no prazo de 15 (quinze) dias a contar da ciência desta deliberação, cesse os pagamentos decorrentes do ato impugnado, sob pena de ressarcimento das quantias pagas indevidamente e responsabilização solidária da autoridade competente; 
9.3.2. comunique à interessada a deliberação deste Tribunal e a alerte de que o efeito suspensivo proveniente da eventual interposição de recursos junto ao TCU não a eximirá da devolução dos valores indevidamente recebidos após a notificação, em caso de não provimento dos apelos; 
9.3.3. no prazo de 30 (trinta) dias a partir da ciência deste acórdão, encaminhe a este Tribunal, por cópia, comprovante da data em que a interessada tomou conhecimento desta deliberação; 
9.3.4. no prazo de 30 (trinta) dias a contar da ciência desta deliberação, emita novo ato, em que sejam suprimidas as irregularidades verificadas, e submeta-o ao TCU para nova apreciação.
3.	Devidamente comunicada da decisão (peças 9-12) , a unidade jurisdicionada não se manifestou nos autos.
4.	Monitoramento iniciado por esta unidade técnica em 25/2/2019 (peça 16) verificou a exclusão da parcela relativa ao índice de 28,86%, contudo permaneciam sendo pagas as parcelas relativas à URP e URV, nos valores de R$ 1.003,71 e R$ 136,80, respectivamente, nos proventos de Aurora Maria Soares Neiva, além da ausência de envio de novo ato, livre das irregularidades apontadas. Foi então proposta diligência para que a Universidade esclarecesse sobre a exclusão dessas parcelas, o ressarcimento de valores recebidos indevidamente e o envio de novo ato de aposentadoria.
5.	Realizada a diligência (peças 18-19) , foi solicitada prorrogação de prazo de sessenta dias (peça 20) , e por fim, a UFRJ informou sobre a abertura de processo administrativo para cumprimento do Acórdão, bem como recurso apresentado pela interessada Aurora Maria Soares Neiva (peças 22-23) .
6.	Novo monitoramento realizado em 31/1/2020 (peça 27) verificou que as parcelas relativas à URP e à URV permaneciam sendo pagas, nos valores de R$ 1.003,71 e de R$ 136,80, respectivamente, nos proventos de Aurora Maria Soares Neiva. Além disso, não havia o envio de novo ato em favor da inativa. Foram então propostas novas determinações à Universidade, contudo, discordando dessa proposta, a e. Ministra Ana Arraes determinou a realização de audiência do responsável pelo descumprimento do Acórdão (peça 30) .
7.	Foi então realizada audiência do Sr. Agnaldo Fernandes, Pró-Reitor de Pessoal da UFRJ, para que apresentasse suas razões de justificativa para descumprimento do Acórdão, especificamente sobre a manutenção das parcelas relativas à URP e à URV nos proventos de Aurora Maria Soares Neiva e sobre o envio de novo ato em favor da inativa, livre das irregularidades apontadas (peças 31-32) . O gestor, entretanto, não se manifestou nos autos. 
EXAME TÉCNICO
8.	Pesquisa realizada ao sistema Siape/Sigepe (peça 34) demonstra que as parcelas de URV, no valor de R$ 136,80, e de URP, no valor de R$ 1.003,71, permanecem nos proventos de Aurora Maria Soares Neiva.
9.	Consulta ao sistema e-Pessoal (peça 35) também aponta que o descumprimento permanece com a ausência de envio de novo ato em favor da interessada, livre das irregularidades apontadas.
10.	Em relação ao pagamento da URP, ele está amparado em decisão proferida nos autos Ação 5042202-68.2019.4.02.5101/RJ, que permanece em andamento em grau de recurso junto ao Tribunal Regional Federal da 2ª Região - TRF-2 (peça 36) , contudo a decisão de primeira instância foi no sentido de amparar o pagamento da URP (26,05%) aos docentes da Universidade (peça 37) :
A decisão monocrática proferida pelo Exmo. Sr. Ministro do STF Alexandre de Moraes na Reclamação no. 32.002/RJ teve seu trânsito em julgado certificado em 30.10.2018, segundo pude verificar em consulta ao sítio do Tribunal na INTERNET.
A UFRJ resolveu interpretar, por conta própria, que toda a reclamação trabalhista teria sido declarada inválida, desde o 'cite-se'.
 (...) 
Está fora de questão, assim, por absoluta impossibilidade de sua rediscussão, o direito dos servidores substituídos pela autora de receberem o índice de 26,05%, relativo à URP de fevereiro de 1989, com incidência nas parcelas salariais obtidas a partir de 01º.03.1989.
 (...) 
Ilegal, abusivo e revelador de má-fé processual, por não caber ao devedor decidir se ainda deve pagar o que deve, mas sim ao órgão jurisdicional, a atuação unilateral de UFRJ, no sentido de mandar 'sustar todo e qualquer efeito' da decisão transitada em julgado.
Determino, assim, que: 
UFRJ restabeleça os pagamentos do índice de 26,05% sobre os vencimentos dos servidores substituídos processualmente pela autora, já para o próximo mês de pagamento, para o que deverá ser intimada na pessoa do seu Magnífico Sr. Reitor, por mandado, além de eletronicamente; (destaques inseridos) 
11.	Sendo assim, considerando a existência de decisão judicial que ampara o pagamento da URP proferida nos autos da Ação 5042202-68.2019.4.02.5101/RJ, em trâmite junto ao TRF-2, torna-se necessário o envio ao Departamento de Assuntos Extrajudiciais da Advocacia-Geral da União (AGU) e à Consultoria-Jurídica do TCU (Conjur/TCU) das informações necessárias ao acompanhamento dessa ação.
Análise das razões de justificativas
12.	Instado a se manifestar, o Sr. Agnaldo Fernandes manteve-se silente, não atendendo à audiência, sobre as justificativas para descumprimento das determinações aqui proferidas, propondo-se que o gestor seja considerado revel, por não atender à audiência no prazo devido, nos termos do art. 12, § 3º, da Lei 8.443/1992, com a aplicação da multa prevista no art. 58, inciso IV, da Lei 8.443/1992 e no art. 268, inciso VII, do Regimento Interno do Tribunal.
13.	Como o Acórdão 11899/2016-TCU-Segunda Câmara não foi devidamente cumprido, propõe-se que sejam determinados a exclusão da parcela de URV, no valor de R$ 136,80, dos proventos de Aurora Maria Soares Neiva; a quantificação e devolução dos valores recebidos indevidamente pela inativa, desde a ciência do Acórdão em questão; e ainda o envio de novo ato de aposentadoria, livre das irregularidades apontadas.
CONCLUSÃO
14.	Com base nas informações extraídas dos sistemas Siape/Sigepe e e-Pessoal e dos sítios da Justiça Federal, considera-se que as determinações constantes do Acórdão 11899/2016-TCU-Segunda Câmara não puderam ser cumpridas na íntegra pela Universidade Federal do Rio de Janeiro, tendo em vista decisão judicial que ampara o pagamento da URP à interessada, proferida nos autos da Ação 5042202-68.2019.4.02.5101/RJ, em trâmite junto ao TRF-2, tornando-se necessário o envio ao Departamento de Assuntos Extrajudiciais da AGU e à Conjur/TCU das informações necessárias ao acompanhamento dessa ação.
15.	Em relação às demais disposições do Acórdão em referência, propõe-se que sejam determinados a exclusão da parcela de URV, no valor de R$ 136,80, dos proventos de Aurora Maria Soares Neiva; a quantificação e devolução dos valores recebidos indevidamente pela inativa, desde a ciência do Acórdão em questão; e ainda o envio de novo ato de aposentadoria, livre das irregularidades apontadas.
16.	Por fim, propõe-se que o Sr. Agnaldo Fernandes, Pró-Reitor de Pessoal da UFRJ, seja considerado revel, por não atender à audiência no prazo devido, nos termos do art. 12, § 3º, da Lei 8.443/1992, com a aplicação da multa prevista no art. 58, inciso IV, da Lei 8.443/1992 e no art. 268, inciso VII, do Regimento Interno do Tribunal.
PROPOSTA DE ENCAMINHAMENTO
17.	Em face do exposto, remetam-se os autos à consideração superior propondo-se: 
	a) considerar revel, nos termos do art. 12, § 3º, da Lei 8.443/1992, o Sr. Agnaldo Fernandes Silva (CPF XXX.001.337-XX) , Pró-reitor da Universidade Federal do Rio de Janeiro, pelo descumprimento do Acórdão 11899/2016-TCU-Segunda Câmara, de relatoria da e. Ministra Ana Arraes;
	b) aplicar ao responsável a multa prevista no art. 58, inciso IV, da Lei 8.443/1992 e no art. 268, inciso VII, do Regimento Interno do Tribunal;
	c) com base no art. 28, incisos I e II, da Lei 8.443/1992:
	c.1) determinar o desconto integral ou parcelado da dívida na remuneração do Sr. Agnaldo Fernandes Silva (CPF XXX.001.337-XX) , observados os limites impostos pela legislação pertinente e, em especial, o disposto no art. 46 da Lei 8.112/1990;
	c.2) autorizar, desde já, a cobrança judicial da dívida, na hipótese de não atendimento das notificações, cumulada com a ineficácia dos descontos determinados no subitem anterior;
	d) determinar à Universidade Federal do Rio de Janeiro, nos termos do artigo 4°, inciso I, da Resolução-TCU 315/2020, que:
	d.1) exclua, imediatamente, a parcela relativa à URV (3,17%) dos proventos de Aurora Maria Soares Neiva (CPF XXX.662.837-XX) , conforme Acórdão 11899/2016-TCU-Segunda Câmara, de relatoria da e. Ministra Ana Arraes;
	d.2) no prazo de 30 (trinta) dias, sob pena de responsabilidade solidária da autoridade administrativa omissa e mediante prévia instauração de processo administrativo, apure o montante indevidamente recebido a título da parcela relativa à URV (3,17%) , por Aurora Maria Soares Neiva (CPF XXX.662.837-XX) , desde a ciência do Acórdão 11899/2016-TCU-Segunda Câmara, até sua efetiva exclusão, promova sua restituição ao erário, nos termos do art. 46 da Lei 8.112/1990, e comprove ao Tribunal de Contas da União as medidas adotadas;
	d.3) no prazo de 30 (trinta) dias, envie novo ato de concessão de aposentadoria em favor de Aurora Maria Soares Neiva (CPF XXX.662.837-XX) , livre das irregularidades apontadas nos autos, conforme Acórdão 11899/2016-TCU-Segunda Câmara;
	e) determinar à Secretaria de Fiscalização de Pessoal para que, nos termos da Questão de Ordem aprovada pelo Plenário do TCU, em Sessão de 8/6/2011, encaminhe ao Departamento de Assuntos Extrajudiciais da AGU as informações necessárias ao acompanhamento da Ação Ordinária 5042202-68.2019.4.02.5101/RJ, em trâmite no Tribunal Regional Federal da 2ª Região, em favor de Aurora Maria Soares Neiva (CPF XXX.662.837-XX) , bem como dê ciência à Conjur/TCU."
	É o relatório.

não há.

Procurador Marinus Eduardo De Vries Marsico.

MONITORAMENTO DE DETERMINAÇÕES QUE OBJETIVARAM A EXCLUSÃO DE PARCELAS ILEGAIS DE PROVENTOS DE APOSENTADORIAS E EMISSÃO DE NOVOS ATOS. DESCUMPRIMENTO. REITERAÇÃO DAS DETERMINAÇÕES À UNIDADE JURISDICIONADA. AVALIAÇÃO DA RESPONSABILIDADE DOS GESTORES EM PROCESSO APARTADO.

APOSENTADORIA (APOS)

Secretaria de Fiscalização de Pessoal - Sefip.

Cuidam os autos de monitoramento do Acórdão 11899/2016-TCU-Segunda Câmara, de minha relatoria, que considerou ilegal o ato de concessão de aposentadoria a Aurora Maria Soares Neiva, ex-servidora da Universidade Federal do Rio de Janeiro - UFRJ, em razão do pagamento de rubricas alusivas a planos econômicos baseado em sentenças judiciais (URP - 26,05%, 28,86% e URV - 3,17%) .
2.	No âmbito desse decisum, foram expedidas as seguintes determinações:
"9.1. considerar ilegal o ato de aposentadoria de Aurora Maria Soares Neiva e negar-lhe registro;
9.2. dispensar a reposição das importâncias indevidamente recebidas de boa-fé pela beneficiária até a data da notificação desta deliberação à unidade jurisdicionada;
9.3. determinar à Universidade Federal do Rio de Janeiro que:
9.3.1. no prazo de 15 (quinze) dias a contar da ciência desta deliberação, cesse os pagamentos decorrentes do ato impugnado, sob pena de ressarcimento das quantias pagas indevidamente e responsabilização solidária da autoridade competente;
9.3.2. comunique à interessada a deliberação deste Tribunal e a alerte de que o efeito suspensivo proveniente da eventual interposição de recursos junto ao TCU não a eximirá da devolução dos valores indevidamente recebidos após a notificação, em caso de não provimento dos apelos;
9.3.3. no prazo de 30 (trinta) dias a partir da ciência deste acórdão, encaminhe a este Tribunal, por cópia, comprovante da data em que a interessada tomou conhecimento desta deliberação;
9.3.4. no prazo de 30 (trinta) dias a contar da ciência desta deliberação, emita novo ato, em que sejam suprimidas as irregularidades verificadas, e submeta-o ao TCU para nova apreciação."
3.	A UFRJ foi notificada da referida decisão, mas não se manifestou.
4.	Monitoramento iniciado pela Secretaria de Fiscalização de Pessoal - Sefip demonstrou que foi excluída a parcela de 28,86%. Todavia, permaneciam sendo pagas as relativas à URP e URV, nos valores de R$ 1.003,71 e R$ 136,80, respectivamente, nos proventos de Aurora Maria Soares Neiva; também foi constatado que não foi enviado novo ato em seu favor. 
5.	Realizou-se diligência à universidade, para que esclarecesse sobre a exclusão das parcelas irregulares, o ressarcimento de valores recebidos indevidamente e sobre o envio de novo ato em favor da interessada, livre das irregularidades apontadas.
6.	A UFRJ, por intermédio do pró-reitor de Pessoal, Agnaldo Fernandes Silva, solicitou prorrogação de prazo, por 60 dias, para adoção das providências necessárias para atendimento ao acórdão. 
7.	A prorrogação foi concedida, mas, novamente, não houve manifestação.
8.	Ato contínuo, a Sefip promoveu a audiência de Agnaldo Fernandes Silva, para que apresentasse suas justificativas para a não exclusão da parcela de URV e o não envio de novo ato em favor da ex-servidora; não obstante, também não se pronunciou. Quanto ao pagamento da URP, a unidade técnica verificou que está amparado em decisão proferida nos autos da Ação Ordinária 5042202-68.2019.4.02.5101/RJ, que tramita, em grau de recurso, no Tribunal Regional Federal da 2ª Região. 
9.	Frente a tal panorama, o posicionamento da unidade técnica, com a anuência do Ministério Público junto ao TCU, foi no sentido de aplicação de multa ao responsável e expedição de novas determinações à UFRJ para: (i) imediata exclusão da parcela referente à URV dos proventos de Aurora Maria Soares Neiva; (ii) adoção de providências para quantificação e ressarcimento dos valores pagos indevidamente desde a ciência do acórdão monitorado; e (iii) envio de novo ato de concessão. Também propôs encaminhar ao Departamento de Assuntos Extrajudiciais da AGU as informações necessárias ao acompanhamento da referida ação, em favor da interessada, bem como dar ciência à Conjur/TCU.
10.	Situações semelhantes foram apuradas em outros processos que envolvem a UFRJ, conforme os Acórdãos 5.383, 5.642, 6.209 e 6.384/2020 desta 2ª Câmara, todos de minha relatoria, nos quais foram feitas as determinações propostas, exceto quanto às providências para quantificação e ressarcimento dos valores pagos indevidamente, tendo em conta a ausência de comprovantes de que a UFRJ tenha dado ciência, na época própria, do acórdão original aos interessados.
11.	Igual desfecho deve ser adotado neste processo, considerando que ainda não houve a regularização dos pagamentos em relação à URV e que não constam os comprovantes de que a universidade teria cumprido os subitens 9.3.2 e 9.3.3 do Acórdão 11899/2016-TCU-Segunda Câmara, apesar de ser bastante provável que a UFRJ tenha promovido a notificação da interessada, haja vista ter excluído de seus proventos as parcelas relativas aos índices de 26,05% e 28,86%, o que não seria passível de ser feito sem prévia notificação. 
12.	Isso permite depreender que a notificação foi efetuada pela universidade, sem que, entretanto, a entidade tenha encaminhado o devido comprovante a este Tribunal.
13.	Assim, deixa-se, por ora, de acompanhar a proposta de determinar à UFRJ que realize o ressarcimento dos valores indevidamente pagos desde a ciência da decisão, sem prejuízo de fazê-lo por ocasião da apreciação definitiva do presente processo, oportunidade em que caberá avaliar, inclusive, a necessidade de responsabilização individual ou solidária dos gestores, consoante alerta contido no subitem 9.3.1 do Acórdão 11899/2016-TCU-Segunda Câmara e as disposições do art. 262, § 1º, do Regimento Interno.
14.	Relativamente à responsabilidade de Agnaldo Fernandes Silva, cumpre destacar que, após a verificação da existência de muitos outros processos que podem estar em situação similar à deste feito - de não cumprimento de deliberações pela ilegalidade do pagamento da rubrica de 3,17%, entre outras -, esta Corte, por intermédio do mencionado Acórdão 6209/2020-TCU-Segunda Câmara, expediu o seguinte comando:
"9.3. determinar à Secretaria de Fiscalização de Pessoal que:
9.3.1. caso se confirme, nos processos sob a minha relatoria, que a UFRJ descumpriu determinações deste Tribunal que visaram a exclusão de parcelas referentes a planos econômicos e a emissão de novos atos de aposentadoria, livres das irregularidades, promova, em processo de monitoramento apartado, a audiência dos responsáveis (inclusive a indicada no subitem anterior desta deliberação e, se ainda não efetuada, a contemplada no Acórdão 5383/2020-TCU-Segunda Câmara) ;
9.3.2. se for o caso, consolide, no referido processo de monitoramento, a análise posterior à apresentação de eventuais respostas a audiências já feitas em outros autos ou ao decurso de prazo sem manifestação dos responsáveis, incluindo a avaliação sobre a necessidade de adotar outras providências, com o objetivo de garantir o integral atendimento das determinações deste Tribunal."
15.	Isso decorreu da constatação de que seria mais conveniente efetuar o exame da responsabilidade do (s) gestor (es) faltoso (s) em um único processo, a fim de propiciar, além de economia e racionalidade processual, a avaliação sistêmica do assunto, até mesmo sobre a necessidade de determinar o afastamento temporário de responsáveis, com amparo no art. 44 da Lei 8.443/1992.
16.	Destarte, a análise sobre a responsabilização de Agnaldo Fernandes Silva quanto ao não atendimento integral do Acórdão 11899/2016-TCU-Segunda Câmara também deverá ocorrer, oportunamente, naquele apartado, o qual foi autuado sob o TC Processo 029.491/2020-7.
17.	Contudo, não há prejuízo de reiterar, desde já, as determinações proferidas neste processo, porquanto é imprescindível buscar o imediato atendimento do deliberado e estar a autoridade competente também sujeita à multa por reincidência no descumprimento de determinação desta Corte (art. 58, inciso VII, da Lei 8.443/1992) .
	Ante o exposto, VOTO por que o Tribunal adote a minuta de acórdão que submeto à consideração deste Colegiado.
TCU, Sala das Sessões Ministro Luciano Brandão Alves de Souza, em 10 de novembro de 2020.
ANA ARRAES 
Relatora